臺灣雲林地方法院民事判決    
109年度六簡字第297號
原      告  劉明惟  
訴訟代理人  林重仁律師
被      告  周在堂（周沈赤羗之繼承人）

            周鐘泰（周沈赤羗之繼承人）

            周在樑（周沈赤羗之繼承人）

            宋志敏（周沈赤羗之繼承人）




            周士登（周沈赤羗之繼承人）


            周湘慈（周沈赤羗之繼承人）


            周鐘堉（周沈赤羗之繼承人）

            張周純良（周沈赤羗之繼承人）

            周美惠（周沈赤羗之繼承人）


            沈坤江（周沈赤羗之繼承人）


            沈世霖（周沈赤羗之繼承人）


            沈聰智（周沈赤羗之繼承人）


            沈容清（周沈赤羗之繼承人）

            劉沈容愛（周沈赤羗之繼承人）


            楊秀霞（周沈赤羗之繼承人）

            伍珅宏（周沈赤羗之繼承人）

            伍天賜（周沈赤羗之繼承人）

            伍祝誼（周沈赤羗之繼承人）

            彭馨慧（周沈赤羗之繼承人）


            沈伍聰惠（周沈赤羗之繼承人）

上列當事人間塗銷土地抵押權登記事件，於中華民國110年2月23
日言詞辯論終結，本院判決如下：
    主  文
被告周在堂、周鐘泰、周在樑、宋志敏、周士登、周湘慈、周鐘
堉、張周純良、周美惠、沈坤江、沈世霖、沈聰智、沈容清、劉
沈容愛、楊秀霞、伍珅宏、伍天賜、伍祝誼、彭馨慧、沈伍聰惠
應將坐落雲林縣斗南鎮小東段236、236-3、236-4、236-5、236-
10、236-11、236-12地號等7筆土地、設定權利範圍12分之2、雲
林縣斗六地政事務所民國57年收件、登記日期：民國57年5月8日
、字號：斗地登字第007501號、擔保債權總金額：新台幣
6,300元正、債權比例：全部、存續期間：自民國57年4月26日至
57年10月24日、清償日期民國57年10月24日之抵押權設定予以塗
銷。  
訴訟費用由新台幣1,000元由被告連帶負擔。
    事  實  及  理  由
壹、程序方面：
　　被告周在堂、周在樑、宋志敏、周士登、周湘慈、周鐘堉、
    沈坤江、沈世霖、沈聰智、劉沈容愛、楊秀霞、伍珅宏、伍
    天賜、伍祝誼、彭馨慧、沈伍聰惠等人經合法通知均未於言
    詞辯論期日到場，核無民事訴訟法第386 條各款所列情形，
    爰依原告之聲請，由其一造辯論而為判決。
貳、實體方面：
一、原告起訴主張：
  ㈠訴外人劉茂炎於民國57年間為擔保債務人之債務，提供其所
    有坐落雲林縣斗南鎮小東段236、236-3、236-4、236-5、23
    6-10、236-11、236-12地號等7筆土地（下稱系爭土地）、
    設定權利範圍12分之2、設定新台幣6,300元之抵押權（下稱
    系爭抵押權）予被告等之被繼承人周沈赤羗，並於57年5月8
    日登記完畢。
  ㈡按民法第125條規定：「請求權，因15年間不行使而消滅。但
    法律所規定期間較短者，依其規定。」系抵押權所擔保之債
    權清償日期為57年10月24日，則系爭抵押權所擔保之債權請
    求權至72年10月24日已罹於時效。又民法第880條規定：「
    以抵押權擔保之債權，其請求權已因時效而消滅，如抵押 
    權人，於消滅時效完成後，五年間不實行其抵押權者，其  
    抵押權消滅。」系爭抵押權所擔保之債權請求權自72年10月
    24日時效屆至，至今已逾5年，系爭抵押權亦已消滅。
  ㈢又抵權已逾民法第880條之5年除斥期間後，其抵押權本即歸
    於消滅，如該抵押權人死亡，其繼承人不僅無繼承其抵押權
    可言，且負塗銷抵押權登記之義務，故抵押人如以抵押權人
    之繼承人為被告，自無須先辦理抵押權登記，此有臺灣高等
    法院88年上易字第142號判決意旨參照。
  ㈣末按民法第821條前段規定：「各共有人對於第三人，得就共
    有物之全部為本於所有權之請求。」、法第767條第1項中段
    規定：「 所有人對於妨害其所有權者，得請求除去之。」
    原告因分割繼承而取得系爭土地之所有權、權利範圍各48分
    之2，系爭抵押權之存在顯已妨害原告所有權之行使，原告
    自得依民法第767條、第821之規定訴請塗銷系爭抵押權登記
    。為此提起本件訴訟，聲明求為判決如主文所示等情。
二、被告抗辯：
  ㈠被告周鐘泰部分：原告應提出塗銷抵押權之證據，如果當時
    有還錢的話，我奶奶絕對會去塗銷抵押權，沒有塗銷表示還
    沒有還錢。
  ㈡被告張周純良部分：如果有還錢的話，應該會去塗銷抵押權
    ，沒有塗銷表示還沒有還錢。
  ㈢被告周美惠部分：我奶奶過世了，一些證件都不見了，我認
    為原告是故意的，等到我父母親過世了，才主張本件訴訟，
    原告應提出還錢的證據。
  ㈤被告沈容清部分：法律我不懂。
三、得心證之理由：
  ㈠原告主張之事實，業據其提出與其所述相符之土地登記簿謄
    本、繼承系統表、戶籍謄本、戶籍登記簿謄本、系爭土地土
    地登記謄本等件為證，堪信為真實。
　㈡按請求權，因15年間不行使而消滅；又消滅時效，自請求權
    可行使時起算；另按以抵押權擔保之債權，其請求權已因時
    效而消滅，如抵押權人於消滅時效完成後，5 年間不實行其
    抵押權，其抵押權亦消滅；所有人對於妨害其所有權者，得
    請求除去之；各共有人對於第三人，得就共有物之全部為本
    於所有權之請求。民法第125 條、第128 條前段、第800條
    、第767條第1項中段、第821 條前段分別定有明文。經查，
    系爭抵押權所擔保之債權，清償期至57年10月24日已屆至，
    其消滅時效期間應自斯時起算，而被告之被繼承人周沈赤羗
    或繼承人即被告等於系爭抵押權所擔保之債權存續期間內，
    並未有任何請求清償債權之意思表示，或其他中斷時效之事
    由，則依前揭民法第125 條、第128 條規定，系爭抵押權所
    擔保之債權請求權應，已於72年10月24日罹於時效消滅。又
    被告等於前開系爭抵押權所擔保債權之請求權消滅完成日之
    翌日起5 年間亦未實行抵押權，則依前揭民法第880 條規定
    ，系爭抵押權自應於77年10月24日間因除斥期間屆滿而消滅
    ，被告等既係周沈赤羗之繼承人，且均未拋棄繼承，有本院
    109年9月14日函在卷可稽，自應負塗銷系爭抵押權登記之義
    務。原告請求被告等塗銷系爭抵押權，為有理由，應予准許
    ，被告辯稱原告應證明系爭債務已清償等語，惟依上開民法
    第880條之規定，時效完成後5年內抵押權人未實行抵押權，
    則系爭抵押權已因除斥期間消滅，核與原告是否證明系爭抵
    押權所擔保之債權是否業已清償無關，被告等上開抗辯，應
    不足採。又被告等於繼承開始時，系爭抵押權業已消滅，是
    被告等自無須辦理繼承登記後再予以塗銷，附此敘明。
　四、訴訟費用法條：民事訴訟法第78條。
中　　華　　民　　國　　110 　年　　3 　　月　　18　　日
                     斗六簡易庭
                                法  官  陳定國
以上正本證明與原本無異。
如不服本判決，應於送達後20日內，向本院斗六簡易庭提出上訴
狀並表明上訴理由，如於本判決宣示後送達前提起上訴者，應於
判決送達後20日內補提上訴理由書（須按他造人數附繕本）。
中　　華　　民　　國　　110 　年　　3 　　月　　18　　日
                                書記官  黃鷹平